臺灣臺中地方法院民事判決　100年度訴字第208號
原　　　告　李麗貞
訴訟代理人　許桂挺律師
複代理人　　黃士哲律師
複代理人　　蔡碩毅
被　　　告　臺灣銀行股份有限公司臺中分公司
法定代理人　王淵源
訴訟代理人　陳永興
訴訟代理人　陳建宏
上列當事人間損害賠償事件，本院於民國100年5月2日言詞辯論
終結，判決如下：
    主      文
原告之訴及假執行之聲請均駁回。
訴訟費用由原告負擔。
    事實及理由
一、原告起訴主張：
 1、第三人后里廢棄土清理有限公司偕同吳光原為連帶保證人而
    向被告公司借款，並以吳光原所有坐落台中市○○區○○段
    662、663、663之3、663之4、663之5、663之6地號等土地為
    擔保品，設定第一順位抵押權予被告。嗣於民國（下同）96
    年5 月間，后里廢棄土清理有限公司因故未能正常繳息，吳
    光原所提供之上開土地恐遭拍賣之命運，乃要約原告以新臺
    幣（下同）350萬元向其購買外埔區○○段663地號土地，惟
    因該永豐段663地號土地與另5筆土地係共同設定抵押權予被
    告，則原告如欲取得永豐段663 地號土地之完整產權，必須
    被告同意單獨塗銷該筆土地之抵押權始可。故於96年5月22
    日，原告偕同吳光原與被告公司之承辦人員陳永興協談，陳
    永興允諾於原告給付300萬元後，被告可單獨塗銷系爭663地
    號土地上之抵押權，使原告與吳光原間就系爭663 地號土地
    之買賣得能履行，吳光原並同意原告給付予被告之上開300
    萬元得抵充為土地買賣價金之一部。陳永興隨即手寫000000
    000000臺灣銀行臺中分行后里廢棄土清理有限公司之帳號及
    其聯絡方式，指示原告將款項匯入被告所編定之后里廢棄土
    清理有限公司還款帳戶，並指示原告應於96年5月30 日前，
    先行匯入由被告所支出之法院規費及債務人之遲延利息及部
    分欠款共計967,544 元，再由吳光原向被告提出申請書以塗
    銷系爭663地號土地之抵押權。原告則依約分別於96年5月25
    日、29日各電匯247,544元、720,000元。
 2、被告於收取原告給付上開共計967,544 元款項後，竟以總行
    未同意單獨塗銷系爭663 地號土地之抵押權設定為由，表示
    無法履行原先之約定。原告轉而向陳永興要求返還匯款，陳
    永興以待系爭土地拍賣及法院分配後始能返還等語推託。原
    告又於96年10月30日發函催告被告返還，被告則回函明確表
    示拒絕返還。
 3、系爭663 地號土地現已經法院強制執行而拍定，被告顯已不
    能履行其塗銷抵押權之義務，原告依民法第226條第1項規定
    請求被告賠償損害。倘被告承辦人員陳永興並未得被告之授
    權而與原告為前述約定，雙方由原告依其指示匯入款項而由
    被告塗銷系爭663 地號土地抵押權設定之契約不成立，則被
    告收取原告給付之款項自屬無法律上之原因而受利益，亦應
    依民法第179 條規定應負返還責任。為此提起本件訴訟，並
    聲明：被告應給付原告967,544 元及自起訴狀繕本送達翌
    日起至清償日止，按週年利率百分之5 計算之利息，願供
    擔保請准宣告假執行。
二、被告辯稱：
 1、后里廢棄土清理有限公司自96年3 月開始即逾期未繳納利息
    ，經被告催繳函通知後，吳光原擔心所提供之土地遭拍賣，
    乃於96年5月24 日偕同原告與被告公司之催收人員廖鴻文、
    陳永興、授信主管張峰明共同協商。被告考量吳光原還款誠
    意，提出須先繳清短期墊款與清償積欠利息後，未來逐步償
    還欠款，申請塗銷部份設定抵押權之土地。因吳光原當時現
    金只能繳納短期墊款238,500元，另積欠利息核算至96年5月
    31日為247,544 元，事後再行匯款，故由廖鴻文提供匯款帳
    號戶名，陳永興在資料上補上解款銀行：台灣銀行台中分行
    ，並非原告所述由陳永興單獨協談。
 2、原告與吳光原之約定，在96年5月25日匯入247,544元償還積
    欠利息，96年5月29日匯入720,000元償還部分本金後，吳光
    原於96年5月30 日向被告提出申請先繳清短期墊款及積欠利
    息共486,044元，再償還欠款350萬元，塗銷設定系爭永豐段
    663 地號土地之抵押權，經被告評估審議後同意辦理，非原
    告所述承辦人員未得被告之授權。惟吳光原未依約履行，於
    96年6月20日再次提出申請書請求被告給予2年時間繳納利息
    使其得以重獲生機，以便處理所提供擔保土地建物之租賃權
    問題，將自行出售土地建物用以償還貸款，被告評估審議後
    回函要求吳光原需會同連帶保證人提出具體可行償還計畫方
    案，惟吳光原未予回應，被告才將前匯入72萬元沖抵利息，
    縮減債權後依法院執行程序拍賣土地押品。
 3、被告從未向原告要約，又其與原告之間亦從無任何約定，且
    被告亦從未指示其電匯967,544 元以清償吳光原之借款，而
    係原告與吳光原約定以350萬元購買系爭永豐段663地號土地
    ，並依吳光原指示匯入967,544 元用以償還吳光原之借款，
    作為給付該筆土地買賣價金之一部。嗣後吳光原未依約向被
    告履行繳納350 萬元之約定，且未回應被告之要求會同連帶
    保證人提出具體可行償還計畫方案，被告才向法院聲請拍賣
    抵押土地求償。
 4、況原告自吳光原處取得上開663 地號土地所有權，並於該土
    地經強制執行後獲分配1,269,478 元，遠超過原告匯入被告
    之款項，故其利益並未受到損害。
 5、並聲明：如主文所示。
三、原告主張吳光原提供系爭永豐段663 地號土地設定抵押權予
    被告，以擔保后里廢棄土清理有限公司對被告之借款。原告
    於96年5月25日、29日各電匯247,544元、720,000 元入后里
    廢棄土清理有限公司設於被告之000000000000號帳戶。系爭
    永豐段663 地號土地現已由第三人拍定取得所有權等情，有
    其所提匯款委託書在卷可稽，並為被告所不爭執，自屬真實
    。
四、原告主張與被告授權之陳永興就原告給付300萬元，被告即
    應塗銷系爭永豐段663地號土地抵押權達成合致一事，固經
    提出前述二筆匯款資料為憑，然查：
 1、被告辯稱前述二筆匯款係吳光原履行其個人與被告間關於先
    行繳清墊款、利息及350 萬元後，即可單獨塗銷系爭永豐段
    663 地號土地抵押權之協議，與原告主張者無關等語，核與
    其所提吳光原96年5月30日記載「‧‧ 本人誠意解決本行債
    務，先繳清短期墊款及積欠利息共新台幣486,044 元，再償
    還欠款新台幣3,500,000 元，希望能塗銷設定於貴行之外埔
    鄉○○段663地號一筆土地‧‧」及同年6月10日內容「‧‧
    今申請人為免所提供之土地建物遭貴行法拍，茲申請給予二
    年時間繳納利息，以便處理所提供擔保土地建物之租賃權問
    題後，將自行出售土地建物用以償還貴行之貸款‧‧」等語
    之申請書相符。雖證人吳光原到庭證稱「時間很久，我印象
    中沒有提出申請書」「我記得我沒有申請，我也沒有能力返
    還，我提出也沒有作用」等語（見100年4月7 日筆錄），然
    其先於96年5月22 日攜同原告與被告商談還款事宜，就時間
    點觀之，顯與前述申請書有密接之關係，且吳光原為抵押物
    之提供人，后里廢棄土清理有限公司逾期清償本息將致其抵
    押物隨時有遭被告聲請強制執行之不利結果，相較借款人與
    其餘連帶保證人而言，其權益影響最為重大，其提出申請書
    請求被告暫緩對抵押物為強制執行，核與常情相符，是其前
    揭證詞，不足採信。
 2、吳光原又到庭證述「（問：李麗貞曾經匯款了兩筆錢進入后
    里廢棄土清理有限公司帳戶內，她為何匯款這兩筆錢？）她
    想購買設定中其中一筆土地，所以到銀行詢問，銀行表明她
    匯款給銀行該筆土地設定的金額，銀行就塗銷該筆抵押，結
    果李麗貞匯款給臺灣銀行，臺銀後來說需要全部清償才可以
    塗銷」等語（見100年4月7 日筆錄）。惟其就原告須繳清之
    款項總額及期限等具體問題，均答稱不記得等語。且若兩造
    確於96年5月22日達成原告於給付300萬元後，被告即應塗銷
    系爭永豐段663 地號土地抵押權之協議，則證人何需於數日
    後之5月30 日再提出前述申請書，請求被告同意於其繳清短
    期墊款、利息及3,500,000 元後能予以塗銷抵押權設定登記
    ，此顯相互矛盾。再者，后里廢棄土清理有限公司之借款額
    為2,900 萬元，有被告所提放款借據在卷可稽，而陳永興為
    被告公司之催收人員，非屬高階主管，對此巨額之債權，在
    未事先簽請單位主管核准之情形下，當無如原告所稱於96年
    5月22 日原告偕同吳光原前來商談之際即當場予以同意之可
    能。是證人吳光原前揭證詞，尚不足資為有利原告之認定。
 3、原告主張兩造間確有意思表示合致一情，難信為真實。則其
    以系爭永豐段663 地號土地已遭第三人拍定，被告塗銷抵押
    權之義務已屬給付不能為由，請求被告負損害賠償責任，即
    無可採，不應准許。
五、原告又稱兩造間如無系爭協議存在，則被告受領前述二筆匯
    款，即屬無法律原因而受有利益，應依不當得利規定返還云
    云。惟匯款單明載收款人為后里廢棄土清理有限公司，給付
    關係顯存在於原告與后里廢棄土清理有限公司之間。又系爭
    款項業經用以抵充后里廢棄土有限公司之債務，有原告所提
    被告公司函文在卷可參。被告債權既於清償範圍之內消滅，
    自無受有利益可言。從而，原告本於不當得利規定，請求被
    告返還所受利益，亦無理由，不應准許。
六、從而，原告本於民法第226條第1項、第179 條規定請求被告
    給付967,544元及自100年1月20 日起至清償日止，按週年利
    率百分之5 計算之利息，為無理由，應予駁回。又原告之訴
    既經駁回，其假執行之聲請亦失所附麗，應併予駁回。
七、訴訟費用負擔之依據：民事訴訟法第78條。
中    華    民    國   100    年    5     月    16    日
                  民事第三庭    法  官  鍾貴堯
正本係照原本作成。
如對本判決上訴，須於判決送達後20日內向本院提出上訴狀。如
委任律師提起上訴者，應一併繳納上訴審裁判費。
中    華    民    國   100    年    5     月    16    日
                                書記官  童淑芬